ACORDAO-COMPLETO-2403825

ACÓRDÃO 5676/2020 ATA 16/2020 - SEGUNDA CÂMARA

VISTOS, relatados e discutidos estes autos em que se analisam ato de concessão de pensão militar deferido pelo Ministério da Defesa - Comando da Marinha em favor da beneficiária acima identificada,
ACORDAM os Ministros do Tribunal de Contas da União, reunidos em Sessão da 2ª Câmara, ante as razões expostas pelo Relator, e com fulcro nos incisos III e IX do art. 71 da Constituição Federal e nos arts. 1º, inciso V, e 39, inciso II, da Lei n. 8.443/1992, c/c o art. 259, inciso II, do Regimento Interno/TCU em:
9.1. considerar ilegal a concessão de pensão militar em favor de Zulma Chiappane Vasconcellos, negando registro ao ato;
9.2. dispensar o ressarcimento das quantias indevidamente recebidas de boa-fé pela interessada indicada no subitem precedente, consoante o disposto no Enunciado 106 da Súmula da Jurisprudência do TCU;
9.3. determinar ao Ministério da Defesa - Comando da Marinha que:
9.3.1. no prazo de 15 (quinze) dias, a contar da ciência desta deliberação, abstenha-se de realizar pagamentos decorrentes do ato impugnado, sujeitando-se a autoridade administrativa omissa à responsabilidade solidária, nos termos do art. 262, caput, do Regimento Interno/TCU;
9.3.2. dê ciência, no prazo de 15 (quinze) dias, a contar do recebimento da notificação deste Acórdão, do teor desta Deliberação à Sra. Zulma Chiappane Vasconcellos, notadamente no que diz respeito ao direito de opção pelos benefícios legalmente acumuláveis, encaminhando a este Tribunal, no prazo de 30 (trinta) dias, comprovante da referida ciência;
9.3.3. alerte a interessada de que o efeito suspensivo proveniente da interposição de possíveis recursos perante o TCU não a exime da devolução dos valores percebidos indevidamente após a respectiva notificação, caso os recursos não sejam providos;
9.4. esclarecer ao Ministério da Defesa - Comando da Marinha que, caso a interessada opte pela pensão militar, poderá ser emitido novo ato de concessão, submetendo-o a este Tribunal, nos termos da IN/TCU 78/2018;
9.5 determinar à Sefip que monitore o cumprimento da medida indicada no subitem 9.1 supra, representando a este Tribunal, caso necessário.

Em análise Pensão Militar.

Segunda Câmara

Ministério da Defesa - Comando da Marinha (Vinculador).

3. Interessados/Responsáveis:
3.1. Interessado: Zulma Chiappane Vasconcellos (XXX.422.797-XX).

13.1. Ministros presentes: Ana Arraes (Presidente), Augusto Nardes (Relator), Aroldo Cedraz e Raimundo Carreiro.
13.2. Ministros-Substitutos presentes: Marcos Bemquerer Costa e André Luís de Carvalho.

AUGUSTO NARDES

Tratam os autos de atos de pensão militar oriundos do Ministério da Defesa - Comando da Marinha que, inobstante terem sido encaminhados pela legalidade e registro, receberam proposta de apreciação pela ilegalidade à peça 4 por parte da Secretaria de Fiscalização de Pessoal (Sefip) e parecer com esta concordante, conforme peça 6, do representante do Ministério Público junto TCU (MPjTCU) . Transcrevo a manifestação da Sefip, in verbis:
EXAME TÉCNICO
Os procedimentos para exame, apreciação e registro de atos de pessoal encontram-se estabelecidos na Instrução Normativa TCU 78/2018 e na Resolução TCU 206/2007. Essas normas dispõem que os atos de pessoal disponibilizados por meio do e-Pessoal devem ser submetidos previamente a críticas automatizadas, com base em parâmetros predefinidos.
As críticas das informações cadastradas na etapa de coleta do ato foram elaboradas e validadas levando-se em conta as peculiaridades de cada ato. Os itens verificados nessa etapa são inerentes a dados cadastrais, fundamentos legais, mapa de tempo, ficha financeira, assim como eventuais ocorrências de acumulação. Trata-se de verificações abrangentes, minuciosas e precisas e sem a necessidade de ação humana e, portanto, menos suscetível a falhas. As críticas aplicadas estão discriminadas no sistema, no Menu e-Pessoal, opção "Crítica", que podem ser acessadas mediante concessão de perfil específico a servidores do TCU responsáveis pela análise.
Além das críticas automatizadas, há verificação humana adicional no caso de haver alertas do sistema ou informações não formatadas, como esclarecimentos do gestor ou do controle interno.  
As críticas também consideram os registros do Sistema Integrado de Administração de Recursos Humanos (Siape) . O Siape disponibiliza informações atualizadas sobre as parcelas que integram os proventos, diferentemente, portanto, do e-Pessoal, que informa as parcelas no momento do registro do ato. 
Essa confrontação com o Siape fornece uma visão atual e verdadeira da situação, o que permite descaracterizar irregularidades e inconsistências que, embora constantes do e-Pessoal, já foram corrigidas.
As verificações detectadas nos atos encontram-se discriminadas na aba de pendências de cada ato no sistema e-Pessoal, bem como nos espelhos dos atos contemplados por esta instrução.
Exame das Constatações
A concessão de pensão militar apresentada no ato do presente processo encontra-se amparada judicialmente e com trânsito em julgado, conforme pode ser verificada na leitura da documentação anexada nos presentes formulários do ato em estudo.
 Entretanto, é oportuno informar que a Sra. ZULMA CHIAPPANE VASCONCELLOS além da pensão militar em estudo acumula mais benefícios civis do INSS em desacordo com os incisos I e II do art. 29 da lei 3.765/60, in verbis: 
Art. 29. É permitida a acumulação: (Redação dada peça Medida provisória nº 2.215-10, de 31.8.2001) 
 I - de uma pensão militar com proventos de disponibilidade, reforma, vencimentos ou aposentadoria;   
 (...) 
 II - de uma pensão militar com a de outro regime, observado o disposto no art. 37, inciso XI, da Constituição Federal. (Redação dada peça Medida provisória nº 2.215-10, de 31.8.2001) 
 Sendo os seguintes benefícios civis acumulados cumulativamente com a pensão militar, segundo banco de dados desta Corte: 
	Titular (nome) 
	Situação
	Valor
	Espécie (descrição completa) 
	Data Início

	ZULMA CHIAPPANE VASCONCELLOS
	Ativo
	3.660,52
	APOSENTADORIA POR TEMPO DE CONTRIBUICAO
	12/07/1994

	ZULMA CHIAPPANE VASCONCELLOS
	Ativo
	998,00
	PENSAO POR MORTE PREVIDENCIARIA
	25/04/2016

Assim, a pensão supracitada não deve prosperar, devendo a interessada supracitada optar por dois benefícios dentre os 03 (três) acumulados. 
No que se refere a possíveis acumulações por parte dos demais beneficiários, não foram encontradas acumulações de cargos/ funções ou proventos em desacordo com a CF/88. 
PROPOSTA DE ENCAMINHAMENTO 
Ante o exposto, com fundamento no art. 71, inciso III, da Constituição Federal, no art. 1º, inciso V, e art. 39, incisos I e II, da Lei 8.443/1992, no art. 260 do Regimento Interno do Tribunal de Contas da União, propõe-se considerar ILEGAL o ato em estudo, negando-lhe o registro e determinando ao Comando do exército o que se segue: 
a) no prazo de 15 (quinze) dias, a contar da ciência desta Deliberação, abstenha-se de realizar pagamentos decorrentes do ato impugnado, sujeitando-se a autoridade administrativa omissa à responsabilidade solidária, nos termos do art. 262, caput, do Regimento Interno/TCU; 
b) dê ciência, no prazo de 15 (quinze) dias, a contar do recebimento da notificação deste Acórdão, à Sra. ZULMA CHIAPPANE VASCONCELLOS, encaminhando a este Tribunal, no prazo de 30 (trinta dias) , comprovante da referida ciência; 
c) alerte a Sra. ZULMA CHIAPPANE VASCONCELLOS que o efeito suspensivo proveniente da interposição de possíveis recursos perante o TCU não as exime da devolução dos valores percebidos indevidamente após a respectiva notificação, caso os recursos não sejam providos.
c) esclarecer à unidade de origem, com supedâneo no art. 262, § 2º, do Regimento Interno, que a concessão considerada ilegal poderá prosperar mediante a emissão e o encaminhamento a este Tribunal de novo ato concessório, escoimado das irregularidades apontadas nestes autos; 
d) apresente a Sra. ZULMA CHIAPPANE VASCONCELLOS o direito à opção por 02 (dois) dos benefícios dos 03 (três) que estão sendo pagos atualmente.	
É o Relatório.

não há.

Procurador Júlio Marcelo de Oliveira.

PESSOAL. PENSÃO MILITAR. ACUMULAÇÃO COM OUTRAS PENSÕES DE NATUREZA CIVIL. RESTRIÇÕES LEGAIS. DESCUMPRIMENTO DAS REGRAS DO ART. 29, DA LEI 3.765/1960. ILEGALIDADE. DETERMINAÇÃO.

PENSÃO MILITAR (PMIL)

Secretaria de Fiscalização de Pessoal (SEFIP).

Em  exame ato de concessão de pensão militar deferida pelo Ministério da Defesa, Comando da Marinha.
2.	Como visto, a Sefip, ao contrário do órgão de Controle Interno, manifesta-se pela ilegalidade do ato de pensão relacionado, submetido, para fins de registro, à apreciação do TCU com fundamento nos arts. 71, inciso III, da Constituição Federal.
3.		O MPjTCU, em cota singela, concorda com a unidade técnica.
4.	Acompanho, desde já, a proposta da Sefip, razão porque incorporo os argumentos declinados pela unidade como minhas razões de decidir, sem prejuízo dos comentários a seguir. 
5.	Observo que situação da beneficiária Zulma Chiappane Vasconcellos, na qualidade de viúva, não se coaduna à hipótese já decidida nesta E. Corte (Acórdão 3653/2011-TCU-Segunda Câmara, Rel. Min. Subst. André de Carvalho) , na qual ficou assente que o art. 29 da Lei 3.765/1960 permite a acumulação de duas pensões militares ou de uma pensão militar com vencimentos ou benefício previdenciário decorrente de um único cargo civil, conforme incisos I e II do art. 29 da lei 3.765/60, in verbis: 
Art. 29. É permitida a acumulação: (Redação dada peça Medida provisória nº 2.215-10, de 31.8.2001) I - de uma pensão militar com proventos de disponibilidade, reforma, vencimentos ou aposentadoria; 
 (...) II - de uma pensão militar com a de outro regime, observado o disposto no art. 37, inciso XI, da Constituição Federal. (Redação dada peça Medida provisória nº 2.215-10, de 31.8.2001) 
5.	Além da pensão militar ora em exame, a interessada percebe aposentadoria por tempo de contribuição e pensão previdenciária por morte.
6.	Ressalto que o ato questionado veio ao descortino do Tribunal em 21/12/2016, razão pela qual prescinde da medida processual de realizar a oitiva prévia da interessada, conforme assentado no Acórdão 587/2011-TCU-Plenário.
Ante o exposto, ratificando a minha acolhida à proposta da unidade técnica, com o aval do Parquet especializado, voto por que seja adotada a deliberação que ora submeto ao Colegiado.
TCU, Sala das Sessões Ministro Luciano Brandão Alves de Souza, em 26 de maio de 2020.
Ministro JOÃO AUGUSTO RIBEIRO NARDES 
Relator